【裁判字號】    88,上,296
【裁判日期】    891003
【裁判案由】    侵權行為損害賠償
【裁判全文】
臺灣高等法院臺中分院民事判決      八十八年度上字第二九六號
      上  訴  人  丙○○
                  乙○○
      共      同
      訴訟代理人  汪紹銘律師
      被  上訴人  甲○○      .
      訴訟代理人  李震華律師
右當事人間侵權行為損害賠償事件，上訴人對於中華民國八十八年三月十一日臺灣苗
栗地方法院第一審判決（八十七年度訴字第五六五號），提起上訴，本院判決如左：
      主      文
原判決廢棄。
被上訴人在第一審之訴及假執行之聲請均駁回。
第一、二審訴訟費用由被上訴人負擔。
      事      實
一、上訴人聲明如主文所示，其事實上之陳述及所用證據除與第一審判決書記載相同
    部分引用外並補稱：依八十三年九月十七日台灣新竹地方法院檢察署八十三年偵
    字第五七九六號不起訴處分書記載丙○○之辯詞稱：「否認有侵占告訴人（即被
    上訴人）名下新台幣一百萬元天亨鋼鐵有限公司股權，並提出股東名簿影本，証
    明告訴人之一百萬股權亦未變動，至於被告（張貴花）原股權一百萬元減少為五
    十萬元部分，係因曾向天亨鋼鐵股份有限公司週轉五十萬元，因還不出錢，就將
    股權讓與給黃運源，至於在民國七十七年間天亨鋼鐵股份有限公司曾有增資，被
    告自行投資新台幣一百萬元，但因告訴人當時剛好生病，醫藥費龐大無法負擔，
    二個月後就抽回該筆錢」，又台灣高等法院檢察署八十三年度議字第二三三二號
    處分書記載：「聲請人（即被上訴人）聲請再議意旨略以：(一)聲請人投資天亨鋼
    鐵公司資金為三百萬元，張瑞花（即上訴人乙○○）於八十三年三月三十一日存
    證信函已予以承認，但張瑞花故意將股權分散為伊一百萬元、丙○○一百萬元，
    另一百萬元不發給股票，改登記為張瑞花配偶黃運源名下，而報丙○○週轉不靈
    生活過不去，把股票出售顯見被告二人係有意詐財．．．」依上述書證，苟有侵
    權行為，被上訴人於民國八十三年九月十七日前亦即知有損害及賠償義務人惟其
    遲至八十七年十二月二十二日始向原審法院以侵權行為請求權提起本件訴訟已逾
    四年，上訴人為時效之抗辯等語。
二、被上訴人聲明請求判決：(一)上訴駁回。(二)第二審訴訟費用由上訴人負擔，其事實
    上之陳述及所用證據除與第一審判決書記載相同部分引用外，並補稱：上訴人等
    於自認三百萬元投資款為被上訴人所有之後，即以哀兵姿態表示被上訴人中風後
    ，上訴人丙○○（即被上訴人前妻）如何以一弱女子獨持家計，不僅需照顧被上
    訴人及店面生意償還龐大貸款本息尚需扶養四位就學中女兒，故不得不將投資款
    取回或處分股權云云全係大言不慚虛偽不實之詞，被上訴人中風後不僅未喪失謀
    生能力，除監督並指導上訴人管理店務外，猶自行執業，或叫貨、或會算貨款，
    開立支票或開自排車到現場察看客戶牲畜用藥進料情形，且猶以個人信用向竹企
    貸款五十萬元兼營健康床買賣生意，在此一情況下，上訴人丙○○豈能不徵求被
    上訴人同意而私下向另上訴人乙○○取回公司投資款，或不經被上訴人同意將寄
    託伊名下之股份予以處分乎，且係陸續取回等語。
三、本院依職權調閱台灣新竹地方法院檢察署八十三年度偵字第五七九六號遺棄卷、
    八十五年度偵字第一一六○七號侵占卷台灣苗栗地方法院檢察署八十七年度偵字
    第四一三四號侵占卷、八十七年度他字第七八六號卷、八十八年度偵字第三五七
    五號侵占卷。
      理      由
一、本件被上訴人於原審起訴主張：被上訴人於七十六年間投資新台幣三百萬元於上
    訴人乙○○（原名張瑞花）開設之天亨鋼鐵股份有限公司，上訴人乙○○、丙○
    ○竟基於共同侵占前開投資款之半數一百五十萬元，即先則諉稱被上訴人僅出資
    一百萬元，另二百萬元係丙○○出資，將二百萬元中之一百萬元由丙○○出據領
    回，又於八十一年十一月十九日將登記為丙○○名下之一百萬元股款變更為五十
    萬元，以抵債為由，將上開股權讓與黃運權，上訴人二人均未經被上訴人同意擅
    作主張共同侵占股款一百五十萬元，乃依侵權行為法律關係提起本件訴訟請求賠
    償等情。上訴人則以：(一)登記丙○○名下之股權確為丙○○所有，被上訴人與丙
    ○○原為夫妻，採共同財產制，投資天亨鋼鐵股份有限公司二百萬元，於各人名
    下登記一百萬元，其後公司增資，擬再投資一百萬元，惟被上訴人腦中風，丙○
    ○迫於家計壓力，乃要求退回增資一百萬元，另向另一股東黃運源借款五十萬元
    週轉，乃將張貴花名下股權五十萬元轉讓，並無侵占之事實。(二)被上訴人於八十
    三年九月十七日前即知有損害及賠償義務人，惟其遲至八十七年十二月二十二日
    始提起本件訴訟，上訴人為時效之抗辯等語資為抗辯。
二、按因侵權行為所生之損害賠償請求權，自請求權人知有損害及賠償義務人時起二
    年間不行使而消滅，自有侵權行為時起逾十年者亦同，民法第一百九十七條第一
    項定有明文。查被上訴人於民國八十五年十一月八日具告訴狀告訴丙○○、張瑞
    美（即乙○○原名）侵占等罪嫌，其告訴狀記載：「一緣天亨鋼鐵股份有限公司
    負責人即被告張瑞花明知告訴人甲○○曾分別於民國七十六年七月二十五日、八
    月三十一日及七十七年元月十八日陸續投資天亨公司新台幣一百二十萬元、八十
    萬元及一百萬元，此有告訴人支付股款支票存根可稽。二惟被告張瑞花受領上開
    股款後不但未將其中一百萬元之股款予以登載於天亨公司股東名簿，且又夥同其
    姊即被告丙○○將其中一百萬元之股款登記於丙○○名下，嗣再由被告丙○○將
    其中股款五十萬元轉讓他人，致告訴人股東名簿僅登載一百萬元之股款，而損及
    告訴人之權益。三嗣雖經告訴人發現上開疑義而向被告張瑞花函詢，惟被告張瑞
    花竟辯稱告訴人於七十七年一月十八日之增資股款一百萬元已經由被告丙○○取
    回，而原登載丙○○名下一百萬元之股款，亦因積欠天亨公司債務而轉讓他人云
    云惟告訴人既未同意撤資，且亦未曾委託被告丙○○領取股款，則張瑞花何以逕
    予撤資，並將股款交由被告丙○○領取，顯反乎常情，再者丙○○有無積欠天亨
    公司債款及如何將股份轉讓與他人亦未據被告二人舉證以實其說，足徵被告二人
    所辯顯屬卸責之詞．．．」等語（照錄原文），有所調台灣新竹地方法院檢察署
    八十五年度偵字第一一六○七號案卷可稽，足認被上訴人至遲於八十五年十一月
    八日具告訴狀時已知有本件所訴損害及賠償義務人，則被上訴人於八十七年十二
    月二十二日依侵權行為規定提起本件訴訟已愈二年消滅時效期間，上訴人為時效
    之抗辯，自屬有據，被上訴人請求權已罹時效而消滅，其請求即不應准許，原審
    為上訴人敗訴之判決，自有未洽，上訴人執此上訴，為有理由，應將原判決廢棄
    改判，兩造基餘攻擊防禦方法對於上開認定無影響不予論列並此敘明。
三、據上論結，本件上訴為有理由，依民事訴訟法第四百五十條、第七十八條，判決
    如主文。
中      華      民      國    八十九    年      十      月      三      日
~B1民事第四庭審判長法  官  黃斐君
~B2                法  官  陳蘇宗
~B3                法  官  張浴美
右為正本係照原本作成。
如對本判決上訴，須於收受判決送達後二十日內向本院提出上訴書狀，其未表明上訴
理由者，應於提出上訴後二十日內向本院提出上訴理由書（須按他造人數附具繕本）
，並繳納送達用雙掛號郵票拾份（每份參拾肆元）。
上訴時應提出委任律師或具有律師資格之人之委任狀；委任有律師資格者，另應附具
律師及格證書及釋明委任人與受任人有民事訴訟法第四百六十六條之一第一項但書或
第二項（詳附註）所定關係之釋明文書影本。
~B                書記官  茆亞民
中      華      民      國    八十九     年      十       月     五     日
附註：
民事訴訟法第四百六十六條之一（第一項、第二項）
對於第二審判決上訴，上訴人應委任律師為訴訟代理人。但上訴人或其法定代理人具
有律師資格者，不在此限。
上訴人之配偶、三親等內之血親、二親等內之姻親，或上訴人為法人、中央或地方機
關時，其所屬專任人員具有律師資格並經法院認為適當者，亦得為第三審訴訟代理人
。
                                                                        Ｈ


司法院資訊處製作；財團法人民間司法改革基金會備份。
